臺灣雲林地方法院刑事判決　　　　　　　100年度易字第142號
公　訴　人　臺灣雲林地方法院檢察署檢察官
被　　　告　陳嘉雯
上列被告因偽造文書案件，經臺灣臺中地方法院檢察署檢察官提
起公訴（98年度偵字第21768 號），嗣臺灣臺中地方法院以管轄
錯誤為由，判決移轉管轄於本院（100 年度易字第35號），本院
判決如下：
    主  文
陳嘉雯無罪。
    理  由
一、公訴意旨略以：被告陳嘉雯係張鳳鈴（所涉偽造文書罪嫌部
    分，另由臺灣臺中地方法院審理中）之女。張鳳鈴心知其向
    楊許阿圓、陳玉雪、告訴人蔡福（已歿）等人借款所交付之
    支票，均係票信不佳之支票，屆期勢必遭退票，為求脫產，
    乃與被告共同基於使公務員登載不實之犯意聯絡，由張鳳鈴
    將其名下坐落在雲林縣斗六市○○路86號之土地（雲林縣斗
    六市○○段249 、250 地號）及建物（雲林縣斗六市○○段
    41建號）（下合稱系爭不動產），先於民國97年1 月14日以
    新臺幣（下同）148 萬元之價金虛偽出售予知情之被告，再
    於97年1 月22日將系爭不動產設定最高限額抵押權300 萬元
    予不知情之陳淑泠，復於97年1 月29日將系爭不動產移轉登
    記在被告名下，足生損害於地政機關對於不動產權利登記之
    正確性。嗣於97年2 月間，張鳳鈴交付告訴人之支票因被列
    為拒絕往來戶，而未獲兌現，告訴人乃向地政機關調閱系爭
    不動產之登記簿謄本，始發現張鳳鈴已將系爭不動產脫產給
    被告。因認被告涉犯刑法第214 條使公務員登載不實罪嫌。
二、按犯罪事實應依證據認定之，無證據不得認定犯罪事實；不
    能證明被告犯罪者，應諭知無罪之判決，刑事訴訟法第154
    條第2 項、第301 條第1 項分別定有明文。又認定犯罪事實
    所憑之證據，雖不以直接證據為限，間接證據亦包括在內，
    然而無論直接或間接證據，其為訴訟上之證明，須於通常一
    般之人均不致有所懷疑，而得確信其為真實之程度者，始得
    據為有罪之認定，倘其證明尚未達到此一程度，而有合理之
    懷疑存在時，致無從形成對被告有罪之確信，則根據「罪證
    有疑，利於被告」之證據法則，即應由法院諭知被告無罪之
    判決（最高法院76年台上第4986號判例意旨供參）。
三、按被告以外之人於審判外之言詞或書面陳述，除法律有規定
    者外，不得作為證據；被告以外之人於審判外之陳述，雖不
    符刑事訴訟法第159 條之1 至之4 之規定，而經當事人於審
    判程序同意作為證據，法院審酌該言詞陳述或書面陳述作成
    時之情況，認為適當者，亦得為證據；當事人、代理人或辯
    護人於法院調查證據時，知有第159 條第1 項不得為證據之
    情形，而未於言詞辯論終結前聲明異議者，視為有前項之同
    意，刑事訴訟法第159 條第1 項、第159 條之5 第1 項、第
    2 項分別定有明文。經查，下述經本院列為本案證據之被告
    以外之人於審判外之陳述，業據檢察官及被告於本案準備程
    序中陳明均同意作為本案之證據使用（見本院卷第16頁正反
    面），且經本院於審理時提示卷內各該被告以外之人於審判
    外之陳述內容，讓檢察官及被告表示意見，檢察官及被告均
    未於言詞辯論終結前對證據能力部分聲明異議，而本院審酌
    該等審判外陳述作成時之情況，尚無違法不當之瑕疵，認為
    以之作為證據應屬適當，應認均有證據能力。
四、公訴意旨認被告涉犯上開犯行，無非係以「被告之供述、張
    鳳鈴於另案（臺灣臺中地方法院檢察署97年度偵續字第464
    號）之供述、證人陳錦榮之證述、被告90年度至98年度之綜
    合所得稅結算申報書、勞工保險局99年9 月24日保承資字第
    09910391440 號函、本院97年度執全助字第74號聲明異議狀
    、系爭不動產登記簿謄本」等為其論據。訊據被告固不否認
    有於上揭時間，由其母親張鳳鈴將系爭不動產移轉登記至其
    名下乙情，惟堅詞否認有何共同使公務員登載不實之犯行，
    辯稱：伊於91年6 月專科畢業約兩個月後，即應父母要求返
    回家中所經營之公司協助處理事務，母親張鳳鈴每個月有直
    接以現金給付伊約3 萬元的酬勞，均是裝在袋子中交給伊，
    伊每存到滿5 萬元的現金就會交給張鳳鈴保管，伊前後交給
    張鳳鈴保管的錢約有148 萬元，張鳳鈴有把伊交付保管的錢
    連同張鳳鈴自己的錢拿去借給阿姨張玲秀（即張鳳鈴之妹）
    ，張玲秀也知道其向張鳳鈴所借的錢中，有部分是伊的，之
    後因張玲秀無法還款，以致於張鳳鈴也未能將伊存放交由其
    保管的錢還給伊，張鳳鈴為還款予伊，遂將系爭不動產作價
    出賣予伊，並辦理所有權移轉登記至伊名下，以抵銷上開欠
    款，伊與張鳳鈴間之系爭不動產移轉登記行為不是虛偽買賣
    ，伊並無使公務員登載不實之行為，系爭不動產設定最高限
    額抵押權300 萬元予陳淑泠的事，伊是事後才知情，伊沒有
    參與該設定最高限額抵押權之事等語。
五、經查：
（一）系爭不動產於97年1 月14日，由張鳳鈴以148 萬元之價金
      出售予被告，再於97年1 月22日，由張鳳鈴將系爭不動產
      設定最高限額抵押權300 萬元予陳淑泠，復於97年1 月29
      日，由張鳳鈴將系爭不動產移轉登記至被告名下之事實，
      業據證人張鳳鈴於偵查中及本院審理時證述明確（見臺灣
      臺中地方法院檢察署97年度他字第3825號卷《下稱他字卷
      》第47頁、本院卷第176 頁反面、第177 頁正面），並有
      系爭不動產登記謄本、土地登記申請書、抵押權設定契約
      書、買賣所有權移轉契約書等在卷可稽（見他字卷第31頁
      正面至第33頁反面、本院卷第31至47頁），堪可認定。
（二）被告自二專畢業後不久，即返回家族所經營的公司工作，
      每月並從張鳳鈴處領取工資約3 萬元，但於97年間才由品
      正企業社為其投保勞工保險之事實，業據證人即被告之父
      陳錦榮於偵查中具結證稱：品正企業社是我與我大哥陳錦
      助、陳錦華合夥經營之公司，陳嘉雯結婚前有到品正企業
      社的工廠工作一陣子，我們有算工資給她，工資都是我太
      太張鳳鈴算的，陳嘉雯於97年才加入品正企業社的勞保，
      品正企業社的前身是材茂企業社，陳嘉雯也有在材茂企業
      社工作過等語（見臺灣臺中地方法院檢察署98年度偵字第
      21768 號卷《下稱偵字卷》第61至63頁）；證人張鳳鈴於
      偵查中證述：陳嘉雯二專畢業後，有先去外面工作1 、2
      個月，之後就在家中公司工作，大約工作5 、6 年，每個
      月給她的薪水是3 萬元等語（見他字卷第48頁），於本院
      審理時除具結證稱同上之內容外，另補充證述：陳嘉雯回
      來家中幫忙時，家中公司當時的名稱為大宏，那時候沒有
      幫陳嘉雯投保勞保，因當時沒有當她是員工，只是想說她
      幫忙家裡做而已，所以沒有幫她投保等語（見本院卷第16
      3 頁反面至第165 頁正面）；證人張玲秀於本院審理時具
      結證稱：陳嘉雯之前都在家中打工，畢業後有到一家不知
      道名字的公司當會計，我有看到陳嘉雯在家中工作的情形
      ，因為我星期假日會去張鳳鈴的家中，我看到陳嘉雯星期
      六、日也有在工作，張鳳鈴有說薪水都是直接拿給陳嘉雯
      等語（見本院卷第153 頁反面、第154 頁正面）明確，並
      有被告之勞工保險被保險人投保資料表（見偵字卷第31頁
      ）在卷可資為佐。綜上，證人於偵查中及本院審理時，在
      隔離接受訊問或詰問之情況下，針對被告有在家中工作並
      領取工資之事實，均為一致相符之證述，應可採信，而被
      告之勞工保險被保險人投保資料表雖顯示被告係於97 年8
      月26日始由品正企業社為其投保勞工保險，且投保薪資僅
      為17,280元，惟證人陳錦榮、張鳳鈴均已解釋證稱被告係
      於二專畢業後不久即至家中公司工作，但遲至97年間才為
      被告投保勞工保險，而證人張鳳鈴、張玲秀亦均證稱被告
      每月係從張鳳鈴處領取約3 萬元之工資，又一般小型家族
      企業未據實申報會計資料，及未依法確實為員工投保之情
      形，所在多有，更何況被告為該家族成員，其在家中公司
      工作雖有領取工資，但從公司經營者即其家族長輩之認知
      中，應認其係在家中公司幫忙之性質，故未於被告開始在
      家中公司工作之時，即依法為被告投保勞工保險及據實申
      報被告所領薪資之情形，無與常情相悖，故尚難僅依書面
      投保資料認定被告係於97年間才開始在家中公司工作。另
      起訴書雖以證人陳錦榮證稱其公司員工薪水每天才約700
      元，來證明被告縱有在家中公司上班，薪水亦不豐，惟證
      人張玲秀於本院審理時有證稱：我有跟張鳳鈴說，陳嘉雯
      工作這麼累，你有錢要多給她一些，她說有啊，有多給她
      等語（見本院卷第153 頁反面），且證人張鳳鈴亦已證稱
      每月給被告的薪水約3 萬元，是相較於公司中一般員工，
      父母給在家中公司幫忙之子女較高之薪資，亦屬常情，故
      尚難以該公司一般員工之薪資，即遽以推斷被告之薪水亦
      相同。是綜合審酌上開證人所證述之內容，應認被告自二
      專畢業後不久，即返回家族所經營的公司工作約5 、6 年
      ，並有每個月從張鳳鈴處領取工資約3 萬元乙節，確屬符
      實。
（三）被告每存到滿5 萬元的現金就會交給張鳳鈴保管，被告前
      後交給張鳳鈴保管的錢約有148 萬元，而張鳳鈴有把被告
      交付其保管的錢，交由張玲秀使用，張玲秀也知道向張鳳
      鈴所取得的金錢中，有部分係來自被告之事實，業據證人
      張鳳鈴於偵查中證述：陳嘉雯的工作所得都放在我這裡，
      陳嘉雯每湊足5 萬元就會把錢交給我，陳嘉雯錢寄放在我
      這裡，我並未記帳，後來我問陳嘉雯要不要把錢借出去，
      可以賺錢，她說好，但之後她告訴我阿姨（指張玲秀）怪
      怪的，要把錢拿回來，我說不會有問題，不知道錢會被騙
      光等語（見他字卷第48頁、偵字卷第73頁），於本院審理
      時除具結證稱同上之內容外，另補充證述：陳嘉雯有把她
      寄放在我這裡的錢記在農民曆上，但沒有留存下來，陳嘉
      雯一開始就有1 、20萬元寄放在我這裡，之後則是每湊足
      5 萬元就拿來寄放在我這裡，陳嘉雯後來有跟我說她已經
      有148 萬元寄放在我這裡，我有把陳嘉雯的錢匯給張玲秀
      賺利息，陳嘉雯也知道我有把她的錢匯去給張玲秀，我匯
      過去給張玲秀的錢中若有陳嘉雯的部分，我都會跟張玲秀
      講說裡面有陳嘉雯的錢，另外我在平常閒聊時也有跟張玲
      秀說過陳嘉雯有5 萬元就會給我等語（見本院卷第165 頁
      正反面、第167 頁正面至第168 頁正面、第170 頁反面、
      第172 頁反面）；證人張玲秀於本院審理時具結證稱：張
      鳳鈴有匯錢到我的帳戶裡面去賺利息，陳嘉雯有跟我講說
      她存到5 萬元就會交給張鳳鈴，而張鳳鈴有把陳嘉雯交付
      保管的錢匯過來給我，陳嘉雯要我小心一點，不要被倒，
      而張鳳鈴匯過來的錢中，若有包括陳嘉雯的錢，張鳳鈴會
      跟我講這裡面有陳嘉雯的錢，張鳳鈴自93、94年就有陸續
      把陳嘉雯的錢匯給我，陳嘉雯有跟我說她在我這裡的錢有
      1 百多萬元，從97年開始跳票後，陳嘉雯由張鳳鈴匯過來
      的錢就都無法拿回去等語（見本院卷第150 頁正面、第15
      1 頁正面至第156 頁反面、第161 頁反面至第162 頁反面
      ）明確，並有張玲秀之帳戶交易明細資料（見本院卷第13
      5 至138 頁）在卷可資為憑。被告雖未能提出記載交付張
      鳳鈴保管金額之相關紀錄，惟家人間借款未清楚記帳或未
      留存相關紀錄並非不符合常情，又卷附之張玲秀帳戶交易
      明細資料，確有顯示數筆96年間以被告名義匯入該帳戶之
      匯款紀錄，可認被告所有之資金的確有匯入張玲秀帳戶之
      情形。又被告自91年中旬從二專畢業，迄97年1 月系爭不
      動產移轉登記前，有約5 年的期間在家中公司工作，以每
      月3 萬元之薪資加以計算，被告5 年薪資所得亦約有180
      萬元之譜，是被告辯稱前後交付張鳳鈴保管之金錢約有14
      8 萬元，與其資力即非屬不符，而卷附之被告綜合所得稅
      申報資料所顯示被告91年度至97年度之所得總額，雖與上
      開認定之被告每月3 萬元薪資所得總額非屬完全相符，但
      亦可能係因被告未據實申報其實際所得之故，故尚不得單
      憑被告所得稅申報資料，即遽以認定被告並無資力交付張
      鳳鈴共148 萬元之金額。
（四）張鳳鈴係因未能返還被告交付給其保管之金錢，才與被告
      合意以買賣作價抵債之方式，將系爭不動產移轉登記至被
      告名下之事實，業據證人張鳳鈴於偵查中證述：我有跟陳
      嘉雯借款，大約148 萬元，因為這幾年陳嘉雯在家裡工作
      的錢都交給我，每存到5 萬元就放到我這裡，我就跟她說
      我把錢借給她阿姨張玲秀，後來全部跳票，因為她一直吵
      ，她說她不要把錢借給張玲秀，我只好把房屋過戶給她等
      語（見他字卷第47頁），於本院審理時除具結證稱同上之
      內容外，另補充證述：陳嘉雯哭說我沒有錢可以還她，所
      以我才想說把系爭不動產過戶給她抵帳，我以買賣名義移
      轉登記系爭不動產給陳嘉雯，是想說我欠她錢，要抵債就
      用買賣，陳嘉雯也同意移轉登記系爭不動產給她後，她寄
      放在我這裡我原本應該要還她的錢就當作都抵銷了等語（
      見本院卷第168 頁反面、第176 頁反面、第177 頁正面）
      ，再佐以上述被告確有於存到滿5 萬元現金後就會交給張
      鳳鈴保管，而張鳳鈴有將被告交付其保管的錢，交由張玲
      秀使用之事實，可認被告所辯上情，尚屬非虛，而可採信
      。
（五）起訴書依被告於97年4 月21日，分別以「大宏有限公司陳
      嘉雯」、「材茂企業社即陳嘉雯」名義，在本院所提出之
      97年度執全助字第74號之聲明異議狀2 份（見偵字卷第68
      正面至第69頁反面），認定張鳳鈴已無投資大宏有限公司
      ，故有脫產給被告之情形，惟查張鳳鈴已無投資大宏有限
      公司，如何即得認定張鳳鈴有脫產給被告之情形，均未見
      起訴書有所說明，亦未見檢察官於論告時說明，又起訴書
      復稱依上開聲明異議狀，亦得認定本案系爭不動產移轉登
      記至被告名下，亦屬張鳳鈴脫產之行為，然如何以張鳳鈴
      於被告聲明異議之時，已無投資大宏有限公司之事實，來
      認定張鳳鈴有脫產行為，已屬有疑，則依該等事實要如何
      進一步認定本案系爭不動產移轉登記至被告名下，亦屬張
      鳳鈴脫產之行為，則更令人費解，起訴書將上開聲明異議
      狀列為本案證據，但對於該證據待證事項之說明，卻難認
      於論證邏輯上得以該證據來推論認定被告與張鳳鈴間本案
      移轉登記系爭不動產之行為，確屬脫產性質而有使公務員
      登載不實之情形。
（六）起訴書依系爭不動產於張鳳鈴與被告間買賣契約成立後，
      移轉登記前，有設定最高限額抵押權300 萬元予陳淑泠之
      事實，來認定被告與張鳳鈴間買賣契約並非真正，惟查關
      於系爭不動產設定最高限額抵押權予陳淑泠之緣由，業據
      證人張鳳鈴於偵查中解釋證稱：系爭不動產設定抵押權給
      陳淑泠，是因陳淑泠找我要錢，我沒錢了，只好將系爭不
      動產拿去給陳淑泠抵押，我有告訴陳嘉雯這件事等語（見
      偵字卷第73頁），及於本院審理時具結證述：設定抵押給
      陳淑泠之時沒有跟陳嘉雯講，但之後我有跟陳嘉雯講，我
      有跟陳嘉雯說陳淑泠的錢我會負責還等語（見本院卷第17
      3 頁正面），故是否得以上開事實，即遽以認定被告與張
      鳳鈴間為抵償債務而為之作價買賣契約非真正，即屬有疑
      。
六、綜上所述，被告確有將其所有之金錢，分次陸續交給張鳳鈴
    保管，而張鳳鈴有再將被告交付其保管之金錢，交給張玲秀
    使用，嗣因張鳳鈴未能從張玲秀處取回被告所有之金錢返還
    被告，在被告屢次向張鳳鈴請求返還其所寄放保管之金錢後
    ，張鳳鈴基於親情及對被告愧歉之心情，將系爭不動產以買
    賣之方式作價抵償對被告之債務，並移轉登記至被告名下，
    張鳳鈴之行為雖有違債權人平等受償原則，惟被告與張鳳鈴
    間確有民事上債權債務之關係，故張鳳鈴為抵償被告，而與
    被告合意將系爭不動產移轉登記至被告名下，以抵償債務之
    行為，並非屬無民事上債權債務之關係，卻通謀虛偽為不動
    產移轉登記之情形，故被告之行為並不該當刑法第214 條使
    公務員登載不實罪之要件。是檢察官所舉之事證尚不足認定
    被告有何使公務員登載不實之犯行，揆諸首揭說明，自應諭
    知被告無罪之判決。
七、據上論斷，應依刑事訴訟法第301條第1項，判決如主文。
本案經檢察官黃嬿如到庭執行職務。
中    華    民    國   100    年    11    月    30    日
            刑事第四庭  審判長法  官  廖國勝
                              法  官  陳佩怡
                              法  官  楊皓潔
以上正本證明與原本無異。
如不服本判決，應於收受本判決後10日內向本院提出上訴書狀，
並應敘述具體理由。如未敘述上訴理由者，應於上訴期間屆滿後
20日內向本院補提理由書狀（均須按他造當事人之人數附繕本）
「切勿逕送上級法院」。
                              書記官  吳伊婷
中    華    民    國   100    年    11    月    30    日